【裁判字號】    99,台上,972
【裁判日期】    990211
【裁判案由】    殺人
【裁判全文】
最高法院刑事判決              九十九年度台上字第九七二號
上  訴  人  台灣高等法院台南分院檢察署檢察官
被      告  甲○○
            乙○○
上列一人
選任辯護人  黃慕容律師
上列上訴人因被告等殺人案件，不服台灣高等法院台南分院中華
民國九十七年十二月十八日第二審更審判決（九十七年度重上更
(九)字第三一八號，起訴案號：台灣台南地方法院檢察署八十三年
度偵續二字第四號），提起上訴，本院判決如下：
    主  文
原判決撤銷，發回台灣高等法院台南分院。
    理  由
本件原判決以公訴意旨略稱：被告甲○○與被害人蔡信雄（已死
亡）受楊助成（原審另案判處無期徒刑確定）僱用，於民國八十
一年間，共同在台南市○○路二六四號經營放款業務。因彼此金
錢計算不清楚，且蔡信雄曾向在高雄犯案後前來台南投靠楊助成
之楊金水借用支票，因票款問題而結怨。八十一年十一月五日，
蔡信雄因需用槍、彈，乃囑被告乙○○連絡楊金水，楊金水佯稱
：槍、彈已借給朋友，朋友在富麗華舞廳云云。蔡信雄即駕車載
楊金水、乙○○赴舞廳，欲尋楊金水之友人索取槍、彈，但未尋
得楊金水所稱之友人，蔡信雄怒而責罵楊金水，並先行駕車離去
。同月六日凌晨約一時至二時之間，楊金水、乙○○至該市○○
路○段鑽石大飯店地下室仙杜拉酒店尋找楊助成，三人共同謀議
殺害蔡信雄，甲○○則於二十分鐘後到達仙杜拉酒店參與會商，
其間楊助成提議由楊金水幹掉蔡信雄，要給楊金水新台幣（下同
）二百零九萬元報酬。甲○○亦唆使楊金水稱：「反正你已經是
死刑犯，再幹掉一個蔡信雄也沒有什麼關係，我可以幫你安排上
台北及偷渡」等語，乙○○在場默認，楊金水遂萌殺死蔡信雄之
犯意。同日凌晨五時許，楊金水獨自一人持中共製黑星手槍一支
、子彈五發乘計程車至台南市○○路二六四號，拉開一樓鐵門（
未上鎖），進入屋內逕至二樓，以手敲蔡信雄房門，蔡某前來應
門，甫開門一半，楊金水即持槍對準蔡某擊發二槍，當場擊斃蔡
信雄後逃逸，嗣經警捕獲。因認被告甲○○、乙○○（下稱被告
等二人）均涉犯教唆殺人罪嫌等情。經審理結果，認被告等二人
之犯罪均不能證明，因而撤銷第一審論處被告等二人教唆殺人罪
刑之判決，改判諭知被告等二人均無罪，固非無見。
惟查：（一）客觀上為法院認定事實之證據雖已調查，而其內容
未明瞭者，即與未經調查無異，如遽行判決，仍屬應於審判期日
調查之證據而未予調查。原判決雖敘稱：「如依楊金水所供，本
件肇因，或係因被害人蔡信雄要向其取回槍、彈，或因與楊助成
為合夥經營地下錢莊之事（即被害人侵占楊助成資金及支票）發
生爭執，才謀議殺害被害人，則被告甲○○、乙○○二人，既僅
係受僱於楊助成、被害人所經營地下錢莊，代為收取債款及接聽
客戶電話。衡情，被告甲○○、乙○○二人，豈會為與己不相干
事情，而萌教唆殺害被害人之動機？亦即由彼此來往的利害關係
、交惡的程度、行為後果嚴重性與對價不相稱等，在在顯與事理
有違。」等旨（原判決第十五頁倒數第十三行至倒數第四行）。
惟楊助成於警詢及偵查中已供稱：與甲○○認識三年多了，伊於
八十一年十月間，自台北請來甲○○幫助經營地下錢莊，並介紹
被害人、楊金水與甲○○認識 (見警卷(一)第八頁正、背面、警卷
(三)第四頁正面）；且甲○○於警詢中亦供稱：楊助成分三次，每
次四千元，共取得薪資一萬二千元左右；且於案發前六小時即八
十一年十一月六日當日凌晨零時，尚與楊助成在台南市富麗華舞
廳喝酒等語（見警卷(三)第九頁背面至第十頁），足見甲○○與楊
助成間夙為摯交，並非僅祇受僱關係，其與楊助成之關係，自較
甫認識之被害人更為密切，苟楊助成決意殺害被害人，甲○○有
無可能置身事外，不為聞問？況楊助成於警詢時供稱：乙○○曾
私下三次對伊抱怨，被害人叫伊去辦事，卻未拿錢給伊，心有不
滿，說要離開被害人，乙○○又曾經私下對伊說蔡信雄叫楊金水
做事也沒拿錢支付，楊金水也表示心中不滿（見警卷(一)第十一頁
正、背面）；核與被害人蔡信雄之配偶黃雅玲於警詢時供述：「
（你先生與十三仔或金城有發生口角？）曾經我好奇問我先生，
最近為什麼未帶金城出去喝酒，但他回說他不想用金城這個人」
云云（見警卷(一)第十七頁背面），似無扞格不合之處。如楊助成
及黃雅玲所供不虛，乙○○與蔡信雄之間於案發時似均不滿對方
，彼此心存芥蒂，乙○○於楊助成教唆楊金水殺人時，如在旁聽
聞，有無可能順勢慫恿，藉機除去蔡信雄，以洩心頭之恨？得否
認被告等二人與楊助成之關係，僅單純係受僱於楊助成、蔡信雄
所經營之地下錢莊，代為收取債款及接聽客戶電話而已，且乙○
○教唆之利益不明，饒有研求之餘地，其實情為何，既關係被告
等二人有無上述犯行之認定，自有詳加調查，釐清真相之必要，
原審未詳查細究，遽行判決，非惟有違經驗法則，亦有證據之調
查未盡之違法。（二）證據之取捨與事實之認定，固為事實審法
院之職權，惟如調查所得之證據，就待證事實之內容不相一致時
，仍應依經驗法則、論理法則定其取捨，並於判決理由內詳予說
明其所得心證之理由，方足為事實認定之依據。原判決又載以：
「涉案之共同被告楊助成則未提及被告乙○○有參與楊金水殺人
之謀議，僅稱乙○○沒參與意見，亦沒有提議殺害蔡信雄，而未
參與意見，不表示被告乙○○即有參與殺害蔡信雄之行為。甚至
未曾提及被告甲○○有參與楊金水殺人之謀議。」「楊金水於警
詢供承：因他案遭通緝後，逃亡至台南而受僱於蔡信雄，且案發
前並未與蔡信雄發生爭吵等語，則蔡信雄與楊金水亦無仇怨，甚
且有恩於楊金水，然楊金水僅因他人口頭教唆，並誘之以利，即
於短短二日內，形成殺人動機與決意，並旋即以殘酷手段殺害蔡
信雄，其心裡狀態已非一般常理所能臆測。被告甲○○、乙○○
二人平日有資助楊金水行為，楊金水為何會指稱甲○○、乙○○
共同參與，原因為何，殊難想像。況本件案發後，警方係經乙○
○提供線索，始查出楊金水真實姓名，詳如前述，楊金水被捕後
，得知係乙○○等人供出渠涉案，憤而為前後不一致之供述，稱
甲○○、乙○○共同參與，亦屬事理之常。」等旨，採信楊助成
之證述，並以楊金水有誣攀之嫌，而為有利被告等二人之認定（
原判決第三十一頁第十一至十四行、第十八至二十八行）。然楊
助成於八十一年十二月十日偵查時供稱：「（甲○○何時去幫忙
的？）十月七、八日下來的，幫我接電話，在公司接二、三天他
就走了，他說做這個不好。」云云（見八十一年度偵字第一四一
一０號卷第五十九頁背面）。而甲○○自始並未供認：於楊助成
之地下錢庄，僅任職二、三日即離職，及曾對楊助成言及楊助成
經營地下錢庄不妥等情，兩人所供尚有未合，足徵楊助成似有特
意淡化其與甲○○間亦友亦僱主之特殊關係，則能否以楊助成避
重就輕之含糊證詞，資為被告等二人有利之論據，已不無疑義。
況參以乙○○於警詢時供認與楊金水平日並無仇怨之情事（見警
卷(三)第十七頁），即甲○○於檢察官偵查時亦供稱：「我與他（
楊金水）沒恩怨」「有給過他（楊金水）一、二千元，他身上沒
錢向我要錢」（見八十二年度偵續字第六八號卷第十五頁、八十
一年度偵字第一四一一０號卷第四十一頁背面）；而楊金水於檢
察官偵查時亦供謂：「（生活費）是楊助成、小通（甲○○）他
們給我」、「楊助成支助我的生活費三千、五千不等，金額已超
過一萬元，小通也是」「……六日二點多楊助成、甲○○給我五
千元」各等語（見八十一年度偵字第一四一一０號卷第三十四頁
背面、三十五頁、一一四頁）。果彼等所供無誤，乙○○與楊金
水既無仇怨，甲○○亦時有資助楊金水生活費，待其不薄，苟被
告等二人並無教唆殺人之情事，而係楊金水誤認乙○○舉發其涉
案，則本件楊金水如僅應楊助成之託而殺人，其於警詢時供認係
楊助成及乙○○教唆其殺人，應已達洩恨之目的，何需再供出待
其甚厚之甲○○一人？縱楊金水於被捕後，因一時懷疑受被告等
二人出賣，憤而設詞構陷，其嗣已悉並非乙○○向警方檢舉，且
被告等二人，亦因其之供述，被依教唆殺人之重罪起訴，衡情如
被告等二人確未曾對其教唆，理應即時說明事實真相，以免至友
遭受誣陷，何以其於警詢時，言及被告等二人亦有涉案後，迄原
審歷次前審調查時，卻仍一再供稱：槍是楊助成在約十月中旬交
給伊，叫伊殺人，當時在酒店有伊、楊助成、甲○○、乙○○四
人，楊助成提議要伊殺被害人，並願給伊二０九萬元，他說細節
部分找甲○○商量，甲○○親自說殺完後，要伊上台北，其要安
排偷渡到大陸，乙○○知道伊要去殺人，殺人後，伊去鑽石飯店
五０八室找楊助成，楊助成給伊三、四千元，後來伊去找乙○○
，告知已殺人了，乙○○把槍拿去看，發現已剩下三顆子彈，即
伊開二槍射殺了（見原審上訴卷第九十四頁背面、第九十五頁、
第一五一頁背面至一五三頁）；「楊助成當時有叫甲○○殺蔡信
雄，甲○○不敢，才轉移目標找我，甲○○告訴我多殺一個沒有
關係，是八十一年十月九日在座（坐）車時，甲○○告訴我的…
…」（見原審更(三)卷第六十六頁）、「蔡信雄第一次向我要槍時
，在去富麗華之前（殺人前二、三天）我去找乙○○、楊助成，
當時我、乙○○、楊助成都在場，我告訴他們說有人要向我拿槍
，當時乙○○有說如果有人要向你拿槍，你就讓他死」（見原審
更(五)卷第一三四頁）各等語，堅指被告等二人確有涉案，徵以被
告乙○○於警詢及偵查中亦供以：八十一年十一月六日凌晨二時
二十分左右，伊與楊金水去「仙杜拉」找楊助成，伊先在外面等
，楊金水先到「仙杜拉」，結果碰到楊助成在樓下，楊金水就叫
伊下去，楊助成說店要關了，叫伊等上來，本來要到對面咖啡廳
坐，但因為客滿，所以到樓上五０八號房，於凌晨二時五十分許
，見楊助成之女友回來，伊就和楊金水坐計程車到中正路、海安
路口海產店吃宵夜，凌晨四時二十分又到豪隆舞廳喝酒，同日七
時左右，楊金水又來找伊各等語（見警卷(三)第十五頁正、背面、
八十一年度偵字第一四一一０號偵查卷第十二頁背面、第三十九
頁正面、第一一二頁背面、八十二年度偵續字第六八號偵查卷第
十四頁正面、背面）；乙○○就案發當日凌晨，楊金水著手殺人
前，確與楊助成、楊金水見過面，嗣再與楊金水吃宵夜及至舞廳
喝酒，楊金水於作案後，再前來找伊之經過，似與楊金水所供案
發前後行蹤大致相符；再甲○○於警詢時供稱：楊金水曾向伊說
沒有地方可以去，伊回以：「如果你要去台北的話，我台北比較
熟，我可以介紹一些朋友去住」各等語（見警卷(三)第十一頁），
是否與楊金水所證：甲○○唆使伊殺人後，曾言及要伊上台北等
語（見原審上訴卷第一五二頁），亦相合致，能否謂楊金水所供
，概屬子虛，不符實情？再楊金水殺害被害人之原因，如出於楊
助成之重金利誘及個人之不滿，而其於警詢、偵、審一再供述被
告等二人並有涉案，苟無其情，其用意如何？動機何在？究竟楊
金水上開略有不一之供證，是否係因距本案發生之時日過久，致
犯案之時、地及過程之細節難免記憶不全？抑或係因思及供出實
情，勢將累及至交，而故為隱瞞實情之猶疑不實之詞，另本件得
否認僅祗楊金水之唯一供證，而不得與被害人之家屬黃雅玲不利
被告等二人之指述相互補強？均非無研求餘地，案關重典，基於
公平正義之維護，允宜深入調查，究明實情，以為判斷之依據，
原判決就該卷內資料，是否不足供被告等二人犯罪之證明，仍未
詳酌慎斷，自有判決理由不備及證據調查未盡之違法。（三）原
判決再說明：楊金水於檢察官偵查中雖供承：「（這之間你有用
何支電話，公用電話除外，打電話給楊助成？）是殺人之後，下
午我有在咖啡廳ＣＡＬＬ機給『小通』（甲○○），但沒回，並
且ＣＡＬＬ機給楊助成，但都沒有回．．』等語，然楊金水卻於
原審上訴審供證：「（你在殺人之後是否有見過甲○○？）沒有
。」「（跑路之時是否有找甲○○？）沒有。」「（你在南市第
一分局警詢筆錄已有說明事實？）當時筆錄是被刑求的。」「（
你有無在坦護被告二人？）：真的沒有。」云云，認定楊金水對
於本件案發後是否與甲○○有何碰面、聯絡，前後供證不一，而
且並無其他佐證足以證明楊金水確有ＣＡＬＬ機給甲○○，故而
尚不能以楊金水曾供述有ＣＡＬＬ機給甲○○等語，遽認案發後
楊金水確有與甲○○聯繫等情（原判決第二十一頁倒數第七行至
第二十二頁第一行、第二十二頁倒數第十行至倒數第四行）。然
台南市警察局第一分局巡佐莫伯強簽擬之『案情概要』略載：「
一、八十一年十一月六日本分局轄內府連路二六四號發生蔡信雄
被槍殺致死命案，經本組偵查發現死者經營地下錢莊之合夥人楊
助成，有助偵辦命案，於十四時三十分在命案現場發現楊助成，
並請其至本組協助偵查……職等發現有一自稱綽號叫『十三』的
不詳男子自十四時三十分至十七時，連續叩楊助成的大哥大約八
、九次……，並約楊某於十七時二十分在永華路中華路口『華爾
滋餐廳』見面，職問楊有關『十三』的來歷，楊稱係死者蔡信雄
的朋友，職等認為有助案情調查，乃組警網依約前往……二、職
見警網趕到支援，就先行帶同楊助成返回分局，並透過八號分機
，查明『十三』之年籍，叫楊金水……」（見警卷（三）第二十
四至二十六頁）；並經員警林坤誠到庭證稱：「（對你們之報告
中之案情概要，係綽號『十三』一直對楊助成叩機，引起你們懷
疑，才到他們約定地點圍捕？）是我們到命案現場，發現楊助成
在蔡信雄之地下錢莊上班，勘察現場時，就把楊助成帶回幫助調
查，楊助成在一分局刑事組協助調查時，他的叩機，連續有人打
進來，我們問他係何人叩機，他無法回答，經我們再三詢問，才
說是綽號『十三』叩進來，他才說本案可能與綽號『十三』有關
，我們就叫楊助成約他見面，到達約定見面地點，見面時，綽號
『十三』有見到楊助成，但綽號『十三』在對面不敢過來。因他
發現楊助成旁邊有不認識之人，不敢過來，接著就掏槍出來，對
我們開槍，之後就跑了。」「（當時楊助成有無說綽號『十三』
係何人？）他說他也不知道，只說可能是逃犯，後來我們是經乙
○○所提供之線索，才知綽號『十三』是楊金水。」等語相符（
見原審更八卷第二三一、二三二頁）。參之楊助成於警詢時供以
：平時伊均以呼叫器與甲○○聯絡云云（見警卷(一)第十一頁背面
）；果上開案情概要及證述無誤，甲○○既確有呼叫器供對外聯
絡，則楊金水於案發當日，既連續撥打楊助成之手機八、九次，
未獲楊助成回應，其有無可能未曾試圖與甲○○聯繫？能否謂楊
金水所供：案發後曾呼叫甲○○云云，乃為虛構，仍有疑義，原
審未遑綜合卷內證據資料相互勾稽查究明白，遽為被告等二人有
利之認定，即有證據之調查未盡之違法。檢察官上訴意旨執以指
摘，為有理由，應認原判決仍有撤銷發回之原因。
據上論結，應依刑事訴訟法第三百九十七條、第四百零一條，判
決如主文。
中    華    民    國  九十九  年    二    月   十一   日
                      最高法院刑事第三庭
                          審判長法官  林  增  福
                                法官  張  清  埤
                                法官  陳  世  雄
                                法官  何  菁  莪
                                法官  段  景  榕
本件正本證明與原本無異
                                      書  記  官
中    華    民    國  九十九  年    二    月  二十三  日
                                                      s

司法院資訊處製作；財團法人民間司法改革基金會備份。
